【裁判字號】    90,判,224
【裁判日期】    900215
【裁判案由】    綜合所得稅
【裁判全文】
最  高  行  政  法  院  判  決                      九十年度判字第二二四號
    再 審原 告  甲  ○
    再 審被 告  財政部臺灣省中區國稅局
    代  表  人  楊重華
右當事人間因綜合所得稅事件，再審原告對本院中華民國八十八年七月三十日八十八
年度判字第三二五○號判決提起再審之訴。本院判決如左：
    主  文
再審之訴駁回。
再審訴訟費用由再審原告負擔。
    事  實
緣再審原告八十一年度綜合所得稅結算申報，申報所得總額新臺幣（下同）二、六四
九、四○七元，經再審被告核定所得總額二一、○二七、六一○元，應補稅額六、九
五二、九三四元。再審原告不服，就其合夥經營之私立仁愛綜合醫院（下稱私立仁愛
醫院）分配之執行業務所得及執行業務費用之醫藥材料費、消耗品費、稅捐、折舊、
災害損失等費用暨列舉扣除額部分，申請復查，未獲變更，乃就執行業務所得及扣除
額部分一再訴願，均遭決定駁回，提起行政訴訟，經本院以八十八年度判字三二五○
號判決（以下稱原判決）駁回。再審原告不服，主張原判決有行政訴訟法第二百七十
三條第一項第一款、第十款（即修正前行政訴訟法第二十八條第一款、第十三款）之
再審事由，提起再審之訴。茲摘兩造訴辯意旨如次：
再審原告起訴意旨略謂：(一)、按個人之綜合所得稅，就個人綜合「所得」總額減除免
稅額及扣除額後之綜合所得淨額計徵之，為所得稅法第十三條所明定。同時揭櫫個人
當年度有取得執行業務之「實質所得」，並應以「收付實現」制為計算基礎，課徵綜
合所得稅。本件原判決認定再審原告於八十一年度，仍自私立仁愛醫院取有所得，應
維持補徵綜合所得稅六、九五二、九三四元之處分；惟查該系爭所得，再審被告既承
認再審原告合夥之私立仁愛醫院，已「全數」捐助成立財團法人仁愛綜合醫院，即表
示再審原告確實無取得私立仁愛醫院所分配之盈餘，亦無接獲有關分配盈餘之扣繳憑
單，依首開法條規定，按實質課稅原則，當年度既無實際收入之所得，自不發生核課
綜所稅問題。原判決不僅未考量再審原告未有所得之事實，亦違反收付實現制核算綜
所稅之規定，逕予推定再審原告有應課徵之所得，認定再審被告所為處分課稅之正當
性，認事用法，均有違誤，本訴自應認為具有修正前行政訴訟法第二十八條第一款之
再審原因，合先陳明。(二)、查再審原告等合夥之私立仁愛醫院全部資產，業於八十一
年間捐贈予財團法人仁愛綜合醫院。既是捐出所有財產，當包含該醫院捐贈前所有盈
餘，則何來盈餘再分配予合夥人？再者，私立仁愛醫院資產全部捐出之事實，既為再
審被告承認在案，不啻肯定再審原告等合夥人實際上未取得任何盈餘分配，亦未真正
取得系爭所得，焉能對再審原告強制補徵所得？倘因捐贈金額逾越執行業務所得之百
分之十限額部分，予以剔除，反先造成私立仁愛醫院帳面上虛增盈餘，嗣再無中生有
、憑空增加再審原告所得額，即明顯違反「實質課稅」原則，亦與前開法條「就個人
綜合所得淨額計徵綜所稅」真正意旨，大相逕庭。引用不合要件之規定，而為判決，
實屬適用法規顯有錯誤。(三)、次依民法第六百六十八條規定：「各合夥人之出資，及
其他合夥財產，為合夥人全體之公同共有。」，私立仁愛醫院之資產，係再審原告等
合夥人之合夥財產，按照上開法條規定，屬合夥人全體公同共有。是於八十一年間，
悉數將之捐贈予財團法人仁愛綜合醫院，實質上應為各合夥人之捐贈。且在私立仁愛
醫院捐贈全部資產後，倘再審原告知曉仍可分得該醫院之盈餘（實際上並無系爭所得
），必一併將該盈餘捐出，俾達成捐助成立財團法人仁愛綜合醫院之目的，故再審原
告於申報綜所稅時，應可增列捐贈扣除額。但再審被告單方主張，再審原告八十一年
度綜合所得中，應加入經其調整虛增之盈餘分配，卻未同時斟酌再審原告必再度捐出
該虛擬盈餘分配的事實，消極地不適用行為時所得稅法第十七條第一項第二款第二目
第一小目：納稅義務人可減除列舉捐贈扣除額，但捐贈扣除額最高不超過綜合所得總
額百分之二十之規定，確定判決未發覺此項疏失而為判決，亦屬法規適用上之錯誤。
(四)、財團法人仁愛綜合醫院法人登記證書，係屬「未經斟酌之重要證物」，堪為鈞院
就本案再審判決時審酌之依據，理由如次：（１）再審原告合夥經營之私立仁愛醫院
，為合夥組織，其收入、支出等均由合夥組織體獨立行使，其財務獨立、會計記錄完
備，已為財政部（七三）台財稅第五二一八一號函，認定會計記錄完備正確之醫院，
其收支之正確性、獨立性，自有其絕對之可信度。（２）再審原告合夥經營之私立仁
愛醫院，於八十一年一月一日起至六月三十日止之收支損益及資產負債表總金額（含
當期損益金額）計一○三、六五五、八七二元，已悉數捐贈予財團法人仁愛綜合醫院
，並經法院登記在案，有法人登記證書可稽。原合夥財產既已全額捐贈，則各合夥人
並無分得任何所得，抑有進者，執行業務所得係採收付實現原則，歷經再審被告依法
執行，並為不爭之事實，則無所得自不應課稅，爰請鈞院審酌該證物，廢棄原判決，
並撤銷原強制分配予再審原告虛擬所得之處分，以為適法。(五)依民法第六百六十八條
：「各合夥人之出資及其他合夥財產為合夥全體之公同共有」，爰私立仁愛醫院依法
捐贈申報執行業務所得，扣除再審被告依法核准外，其剩餘財產自係全體合夥所共有
，全體合夥人自行將其剩餘財產捐贈另屬一捐贈行為，自得再依法獲扣除所得之權利
，故私立仁愛醫院之捐贈係執行業務所得之扣除，而再審原告另將私立仁愛醫院之剩
餘財產再捐贈係另屬個人捐贈行為，前者係仁愛醫院依執行業務所得審查標準扣除捐
贈支出，後者係再審原告待私立仁愛醫院結算後之剩餘財產所為之捐贈，係依個人綜
合所得扣除捐贈之支出。(六)再審原告於再審之訴已呈法人登記證書以明捐贈人資料，
捐贈總額應為：捐贈總額＝私立仁愛醫院執行業務所得（應扣除執行業務所得之捐贈
支出）＋全體合夥人分配私立仁愛醫院剩餘財產（應扣除個人綜合所得之捐贈）。依
民法規定，私立仁愛醫院係依執行業務所得捐贈，而另全體合夥人又另將仁愛醫院剩
餘財產為做個人綜合所得捐贈。(七)退萬步言，若再審被告執意二者捐贈僅能擇一時，
自應擇對納稅義務人最有利者，即否准私立仁愛醫院執行業務所得之捐贈支出，而應
准原告個人綜合所得之捐贈。(八)私立仁愛醫院已全額捐出資產，贈予財團法人仁愛綜
合醫院，符合醫療法第四節財團法人醫療機構第二十九條至第三十九條等相關規定。
再審原告既無系爭實質所得，當年度亦無該收入所得之實現，再審被告遽予補徵綜合
所得稅，又未依民法合夥相關規定，斟酌實際捐贈財團法人私立仁愛綜合醫院資產的
捐助人，應為再審原告等合夥人，未依法扣除再審原告當年度綜合所得總額百分之二
十捐贈扣除額，訴願決定、再訴願決定及原判決遞予維持，自均有違誤，請求判決將
原判決廢棄，並將再訴願決定、訴願決定及原處分均撤銷等語。
再審被告答辯意旨略謂：（一）按「個人之綜合所得總額，以其全年左列各類所得合
併計算之：第一類．．．第二類：執行業務所得：凡執行業務者之業務或演技收入，
減除．．．業務上使用器材設備之折舊及修理費，或收取代價提供顧客使用之藥品、
材料等之成本、業務上雇用人員之薪資、執行業務之旅費及其他直接必要費用後之餘
額為所得額。」為所得稅法第十四條第一項第二類所明定。次按「執行業務者聯合執
業之合約，須載明約定分配盈餘比例及收支處理方式等事項，並應於事實發生之年度
辦理結算．．．；申報時送聯合執業合約書，變更、註銷時亦同。」其未於結算申報
時檢送合約書者，依前一年度之狀況核課其所得。」「對於教育、文化、公益、慈善
機構或團體之捐贈，以捐贈總額不超過執行業務所得總額百分之十為限，但有關國防
、勞軍之捐贈及對政府之捐獻，不受金額之限制。」分別為行為時執行業務所得查核
辦法第五條第一項及第三十三條之一第一款所明定。（二）本件再審原告與詹廖明義
、廖泉生聯合執業仁愛醫院，該醫院八十一年度申報業務收入二四五、六四一、九三
四元，費用總額二四九、五四五、一九三元，計虧損三、九○三、二五九元，案經再
審被告初查核定業務收入總額二四五、六四一、九三四元，費用總額一九六、七三五
、○三○元，所得額為四八、九○六、九○四元，並按各合夥人比例，核定再審原告
執行業務所得一八、三四○、○八九元，歸課其當年度綜合所得稅。再審原告不服，
復查主張私立仁愛醫院為合夥組織，收入、支出財務獨立，會計紀錄完備，於八十一
年六月三十日收支損益計算後之資產負債表各科目數額全數捐助成立財團法人仁愛綜
合醫院，並無執行業務之盈餘分配，故無所得，縱經核定執行業務所得，亦應依所得
稅法第十七條第一項第二款第二目第一小目追認不超過綜合所得總額百分之二十之捐
贈扣除，另有關私立仁愛醫院成本費用部分，其中醫院材料、消耗品、折舊、稅捐及
災害損失等科目，再審原告亦各具理由表示不服（該部分再審原告於訴願、再訴願、
行政訴訟階段均未表示不服）。經查私立仁愛醫院於八十一年六月三十日將全部剩餘
財產價值一○三、六五五、八七二元（含現金、存款及各項設備）捐助成立財團法人
仁愛綜合醫院並結束營業，取得該財團法人之收據，並申報為該醫院之捐贈費用，經
再審被告初查依首揭法條規定核認該醫院捐贈支出四、九三四、二四○元，其餘超限
剔除後，該醫院年度即有所得，應歸課再審原告等合夥人之綜合所得稅，再審原告以
私立仁愛醫院之損益均已捐贈而所得未實現，訴請免納所得稅核不足採。至再審原告
主張仁愛醫院之財產應為其合夥人所共有，該捐贈金額未經認列醫院費用部分，應准
列為合夥人之列舉捐贈扣除額一節，依行政院衛生署八十一年九月一日衛署醫字第八
一六○八○八號函附私立仁愛醫院八十一年六月三十日資產負債表，該負債及業主權
益總額係含本期損益，顯係以私立仁愛醫院名義（卷附捐助人名冊及再審原告八十六
年六月十二日檢附財團法人仁愛綜合醫院開立之收據）捐助，再審被告並於規定限額
內准予認列，超限剔除部分既非以個人名義捐助，自不得從個人綜合所得總額重複扣
除，要屬明確，是再審被告復查結果乃予以維持原核定，訴願、再訴願決定及行政訴
訟判決並持與再審被告相同之論見予以駁回。（三）本案再審之訴並無新理由、亦無
新證據，仍執前詞，殊無可採。原處分及所為復查、訴願、再訴願決定及行政訴訟判
決並無違誤，請求判決駁回再審之訴等語。
    理  由
按行政訴訟當事人對本院之判決提起再審之訴，必須具有行政訴訟法第二百七十三條
第一項所列各款情形之一者，或該條第二項之情形始得為之，而該條第一項第一款所
謂適用法規顯有錯誤者，係指原判決所適用之法規與該案應適用之現行法規相違背或
與解釋判例有所牴觸者而言，至於法律上見解之歧異，再審原告對之縱有爭執，要難
謂為適用法規顯有錯誤，而據為再審之理由。而該條第十三款規定，所謂發見未經斟
酌之重要證物者，係指該證物在前訴訟程序中即已存在而當事人不知其存在，現始發
現者而言，並以如經斟酌可受較有利益之裁判者為限。本件原判決略謂：『按執行業
務者之業務或演技收入，減除業務所房租或折舊、業務上使用器材設備之折舊及修理
費，或收取代價提供顧客使用之藥品、材料等成本、業務上雇用人員之薪資、執行業
務之旅費及其他直接必要費用後之餘額為所得額，應併計個人綜合所得總額課徵綜合
所得稅，為行為時所得稅法第十三條、第十四條第一項第二類所明定。次按「執行業
務者執行業務所得之調查、審核，依本辦法之規定辦理，本辦法未規定者，依有關法
令之規定辦理。」「執行業務者聯合執業之合約，須載明約定分配盈餘比例及收支處
理方式等事項，並應於事實發生之年度辦理結算申報時送聯合執業合約書，變更、註
銷時亦同。其未於結算申報時檢送合約書者，依前一年度之狀況核課其所得。」「對
於教育、文化、公益、慈善機構或團體之捐贈，以捐贈總額不超過執行業務所得總額
百分之十為限，但有關國防、勞軍之捐贈及對政府之捐獻，不受金額之限制。」亦為
行為時執行業務所得查核辦法第二條第一項、第五條第一項及第三十三條之一第一款
所規定。本件原告（即再審原告，下同）不服被告（即再審被告，下同）初查，核定
其八十一年度取自私立仁愛醫院之執行業務所得及剔除扣除額（執行業務費用部分，
原告訴願時未再爭執，非本件範圍），以私立仁愛醫院為合夥組織，收入、支出財務
獨立，會計紀錄完備，於八十一年六月三十日收支損益計算後之資產負債表各科目數
額全數捐助成立財團法人仁愛綜合醫院，並無執行業務之盈餘分配，故無所得，縱經
核定執行業務所得，亦應依所得稅法第十七條第一項第二款第二目第一小目追認不超
過綜合所得總額百分之二十之捐贈扣除額云云。申經復查結果，以私立仁愛醫院於八
十一年六月三十日將全部剩餘財產價值一○三、六五五、八七二元（含現金、存款及
各項設備）捐助成立財團法人仁愛綜合醫院，帳載本期執行業務虧損五六、九四五、
六七二元，自行調整申報虧損三、九○三、二五九元，但經原查查核結果，其捐助逾
越執行業務所得百分之十限額部分應予剔除，核認該院當年度之捐助支出為四、九三
四、二四○元，所得額為四八、九○六、九○四元。原告合夥之私立仁愛醫院雖未分
配盈餘而全數捐助成立財團法人仁愛綜合醫院，然並非所得未發生，不能因其自願超
限捐贈而據以要求免除應課徵之所得稅；又財團法人仁愛綜合醫院財產既經向行政院
衛生署核備係私立仁愛醫院所捐助，自不能為原告綜合所得稅之捐贈扣除額，原核定
並無不合，乃未准變更。揆諸首揭規定，並無不當。原告固訴稱私立仁愛醫院各項資
產係屬合夥人全體共有，實質為各合夥人之捐助行為，請准予追認列舉扣除額云云，
然查原告與廖泉生、廖詹明義聯合執業之私立仁愛醫院八十一年度申報業務收入二四
五、六四一、九三四元，費用總額二四九、五四五、一九三元，虧損三、九○三、二
五九元，營業收入經被告按其申報核定，費用總額依帳載及憑證核定一九六、七三五
、○三○元，核定所得額為四八、九○六、九○四元，並按各合夥人比例，核定原告
執行業務所得一八、三四○、○八九元，歸課其當年度綜合所得稅。私立仁愛醫院之
捐贈超過規定許可範圍，不能列為執行業務之費用，超過部分剔除後，當年度即有所
得，應歸課原告等合夥人之綜合所得稅。原告以私立仁愛醫院之損益均已捐贈而所得
未實現，訴請免納所得稅，殊非足採。又依原處分卷附行政院衛生署八十一年九月一
日衛署醫字第八一六○八○八號函附私立仁愛醫院八十一年六月三十日資產負債表，
該負債及業主權益總額係含本期損益，顯係以私立仁愛醫院名義（同卷附捐助人名冊
及原告八十六年六月十二日檢附財團法人仁愛綜合醫院開立之收據）捐助，被告並於
規定限額內准予認列，超限剔除部分既非以個人名義捐助，自不得從個人綜合所得總
額重複扣除，要屬明確。原告仍執陳詞，起訴主張私立仁愛醫院得為贈與主體，其捐
贈為有效之法律行為，捐贈後，私立仁愛醫院已一無所有，當無所得分配，各合夥人
於八十一年度並無執行業務所得，請免徵綜合所得稅云云，尚非可採。一再訴願決定
，遞予維持被告所為之復查處分，俱無違誤。原告訴請撤銷，非有理由，應予駁回。
』為由，乃依修正前行政訴訟法第二十六條後段，判決駁回再審原告在前訴訟程序之
訴。核其所適用之法規與該案應適用之現行法規並無違背，與解釋判例，亦無牴觸，
並無所謂適用法規顯有錯誤之情形：再審原告以前揭事實欄所載理由，主張原判決適
用法規顯有錯誤，核屬法律上見解之歧異；又再審原告所謂發見未經斟酌之重要證物
，無非為捐助人名冊影本、財團法人仁愛綜合醫院法人登記證書影本，捐助人名冊影
本其已於訴願程序中提出，而財團法人仁愛綜合醫院法人登記證書影本，由其於訴願
中所提出之仁愛綜合醫院函件之記載，其當時已知悉該法人登記證書存在，再審原告
並未明當時有何不能使用之情形，況原判決理由已載明「再審原告等人合夥之私立
仁愛醫院雖未分配盈餘而全數捐助成立財團法人仁愛綜合醫院，然並非所得未發生，
不能因其自願超限捐贈而據以要求免除應課徵之所得稅；又財團法人仁愛綜合醫院財
產既經向行政院衛生署核備係私立仁愛醫院所捐助，自不能為再審原告綜合所得稅之
捐贈扣除額，原核定並無不合」，則尚難認該等證物在前訴訟程序中為再審原告不知
其存在而現始發現者，亦尚難認該等證物如經斟酌可受較有利益之裁判。從而再審原
告主張原判決有行政訴訟法第二百七十三條第一項第一款、第十三款（即修正前行政
訴訟法第二十八條第一款、第十款）之再審事由提起本件再審之訴，揆諸首揭說明，
殊難認有再審理由，應予駁回。
據上論結，本件再審之訴為無理由，爰依行政訴訟法施行法第二條、行政訴訟法第二
百七十八條第二項、第九十八條第三項前段，判決如主文。
中    華    民    國     九十        年      二      月      十五       日
                    最 高 行 政 法 院  第 四 庭
                                審 判 長 法  官      葉  振  權
                                         法  官      趙  永  康
                                         法  官      吳  錦  龍
                                         法  官      劉  鑫  楨
                                         法  官      吳  明  鴻
右  正  本  證  明  與  原  本  無  異
                                         法院書記官  陳  盛  信
中    華    民    國     九十        年      二      月      十六       日


司法院資訊處製作；財團法人民間司法改革基金會備份。
